臺灣桃園地方法院民事判決
109年度訴字第2920號
原      告  張台生    
訴訟代理人  江曉俊律師
            湯凱立律師
被      告  張渝生  

輔  助  人  張亞倫  
被      告  張蓮妹  

            張麗君  

輔  助  人  丁奐均  
上列當事人間請求返還借名登記物事件，於民國110年10月22日
辯論終結，本院判決如下：
    主  文
一、原告之訴駁回。
二、訴訟費用由原告負擔。 
    事實及理由
一、原告主張：原告於民國92年8月26日，向桃園市政府購買如
    附表所示系爭不動產時，因訴外人即兩造父親張雲驤為中校
    退伍身分，承買國民住宅較優惠，且銀行貸款利率亦低，原
    告遂與張雲驤約定將系爭不動產借名登記於張雲驤名下（下
    稱甲約定），並以張雲驤名義與桃園市政府簽立國民住宅買
    賣契約（下稱系爭買賣契約），總價新臺幣（下同）4,366,
    000元扣除土地補償款3,783,867元、原告給付之頭期款（自
    備款）82,133元，餘款則以張雲驤名義向訴外人內政部營建
    署之代理人台灣土地銀行（下稱土地銀行）貸款50萬元（下
    稱系爭貸款）給付之。原告依系爭約定將系爭不動產登記於
    張雲驤名下，並由原告占有使用系爭不動產及清償系爭貸款
    貸款及利息。張雲驤於94年死亡後，因訴外人即原告母親李
    淑貞具有軍眷身分，水電費有優惠及補助，原告復與李淑貞
    約定將系爭不動產借名登記於李淑貞名下（下稱乙約定），
    並將系爭不動產辦理單獨繼承登記予李淑貞，惟仍由原告占
    有使用系爭不動產、保管所有權狀、清償系爭貸款及利息及
    負擔水電瓦斯稅收等費用，原告為系爭不動產實際所有權人
    。嗣李淑貞於109年死亡後，兩造為李淑貞繼承人，被告應
    繼承李淑貞返還系爭不動產予原告之義務，詎被告拒不返還
    ，爰依民法第759條、第179條、第1148條第1項前段規定，
    提起本件訴訟等語。並聲明：被告應偕同原告就如附表所示
    之不動產辦理繼承登記，並將系爭不動產所有權移轉登記予
    原告。
二、被告則以：系爭不動產原為自立新村，經行政院核定與前臺
    灣省政府以合建國宅方式辦理眷村改建，並得由原眷戶承購
    居住，而張雲驤為中校退伍之原眷戶，故於86年間眷村拆除
    改建後，依國軍老舊眷村重建試辦期間作業要點規定，可按
    配售標準配售26坪住宅，且有原眷村土地讓售得款百分之70
    之補償費，張雲驤因而依相關規定配購系爭不動產。張雲驤
    死亡後，兩造與李淑貞協議分割張雲驤遺產，由李淑貞單獨
    繼承系爭不動產。原告與張雲驤、李淑貞間並無甲、乙約定
    之借名登記關係。又92年間因張雲驤、李淑貞年事已高、健
    康狀況不佳，為方便在北部三軍總醫院就醫，因此張雲驤便
    委由原告代辦系爭不動產交屋後，自92年起至94年均居住於
    被告張渝生、張麗君家中，張雲驤死亡後，原告不願意照顧
    李淑貞，因此李淑貞繼續居住於被告張渝生、張麗君家至10
    9年死亡止。原告與訴外人即其子張亞卿、張亞祥則假借以
    看顧系爭不動產名義，向李淑貞取得系爭不動產權狀，未經
    被告同意擅自居住於系爭不動產，且拒絕遷出。嗣李淑貞死
    亡後，兩造曾就系爭不動產協商分割，原告雖表示願出資購
    買，事後卻反悔致協商未果，且拒絕辦理系爭不動產繼承登
    記等語置辯。並聲明：原告之訴駁回。
三、原告主張兩造同為張雲驤、李淑貞之繼承人，張雲驤與桃園
    市政府於92年8月26日就系爭不動產簽訂系爭契約，系爭不
    動產總價為4,366,000元、土地補償款為3,783,867元、自備
    款82,133元，並向土地銀行貸款50萬元，張雲驤死亡後，李
    淑貞繼承登記為系爭不動產之所有權人，李淑貞死亡後，兩
    造則以繼承為原因登記為系爭不動產之所有權人等情。有系
    爭買賣契約、貸款契約、系爭不動產登記謄本及異動索引、
    自立新村原眷戶購宅繳款明細表、自備款繳款書、代辦費繳
    款書等資料在卷可稽（本院卷一7至12頁、55至79頁、99至1
    01 頁），堪信屬實。至原告主張其與李淑貞成立乙契約之
    借名登記關係，李淑貞死亡後，被告繼承李淑貞返還系爭不
    動產予原告之義務等語，則為被告所否認，並以前詞置辯，
    是本件爭點應為原告是否有與李淑貞成立乙契約之借名登記
    關係？
四、得心證理由：
（一）按稱「借名登記」者，謂當事人約定一方將自己之財產以
      他方名義登記，而仍由自己管理、使用、處分，他方允就
      該財產為出名登記之契約，其成立側重於借名者與出名者
      間之信任關係，在性質上應與委任契約同視，倘其內容不
      違反強制、禁止規定或公序良俗者，應賦予無名契約之法
      律上效力，並類推適用民法委任之相關規定。當事人主張
      有利於己之事實者，就其事實有舉證之責任，民事訴訟法
      第277 條前段定有明文，當事人之一方如主張與他方有借
      名登記關係存在，自應就借名登記契約確已成立之事實，
      負舉證責任，若其先不能舉證，縱他方就其抗辯事實不能
      舉證，或其所舉證據尚有疵累，亦應駁回該一方之請求（
      最高法院94年度台上字第767 號、98年度台上字第990 號
      、99年度台上字第1097號、99年度台上字第1662號判決意
      旨參照）。本件原告主張系爭不動產為其所有，借名登記
      於李淑貞名下等語，依上開所述，自應由原告就其與李淑
      貞間以系爭不動產成立乙契約借名登記關係之事實，負舉
      證責任。
（二）經查，原告雖主張其與李淑貞基於乙契約之借名登記關係
      ，將系爭不動產登記予李淑貞名下等語，然並未提出相關
      乙契約之憑證，以實其說，則其主張是否可採，已非無疑
      。而系爭不動產是張雲驤於92、93年間以買賣為原因登記
      為所有權人，嗣張雲驤死亡後，由李淑貞於94年9月13日
      以分割繼承為原因登記所有權人，有系爭不動產登記謄本
      及異動索引在卷可稽（本院卷一55至79頁）。又張雲驤死
      亡後，兩造曾與同為繼承人之李淑貞成立遺產分割協議書
      ，約定由李淑貞繼承系爭不動產，並據以該約定申請繼承
      登記，由李淑貞繼承取得系爭不動產之所有權，亦有桃園
      市中壢地政事務所110年7月22日函及附件土地登記申請書
      、登記清冊、繼承系統表、遺產分割協議書戶籍謄本、印
      鑑證明、遺產免稅證明書等資料附卷為憑（本院卷一367
      至409頁），堪認兩造曾於張雲驤死亡後，就系爭不動產
      成立遺產分割協議，而依該遺產分割協議書所載：「立協
      議書人李淑貞、張渝生、張台生、張蓮妹、張麗君等5人
      ，係被繼承人張雲驤之合法繼承人，被繼承人張雲驤不幸
      於民國94年4月19日死亡，其所遺留之遺產經立協議書人
      一致同意以下列方式分割遺產，恐口無憑，特立此協議書
      並據以辦理繼承登記。一、不動產部分：土地：中壢市○○
      段000地號，面積30,043平方公尺，權利範圍105/100,000
      由李淑貞繼承。建物：中壢市○○段0000○號，權利範圍：
      全，門牌號碼：中壢市○○里○○○街00號9樓，由李淑貞繼承
      。」等語（本院卷一379頁），可知兩造與李淑貞均認為
      系爭不動產為張雲驤所有之遺產，並協議將系爭不動產由
      李淑貞繼承之，而觀諸相關記載內容並無兩造間約定成立
      借名登記之文句，則原告與李淑貞間是否成立乙約定，實
      非無疑。況系爭不動產苟為原告所有，僅借名登記在張雲
      驤或李淑貞名下，則原告何以願意與被告、李淑貞成立上
      開遺產分割協議，且對於系爭不動產之管理、使用、處分
      及借名登記至關重要之事項，則全然未與李淑貞及被告為
      任何約定，此顯與常情有違。據上，原告主張李淑貞登記
      為系爭不動產之所有權人，是基於乙契約借名登記關係等
      語，實難認有據。
（三）至原告就其主張系爭不動產為其出資購買及使用，並保管
      所有權狀及清償貸款、利息，原告與張雲驤、李淑貞間就
      系爭不動產存有甲、乙借名登記契約之法律關係等語，固
      據其提出系爭買賣契約、貸款契約、房屋稅繳款書立新村
      原眷戶購宅繳款明細表、自備款繳款書、代辦費繳款書、
      土地銀行放款繳納單、系爭不動產天然氣、水電、網路、
      管理費用收據、自立社區管理委員會李淑貞繳費紀錄、估
      價單等資料在卷可稽（本院卷一7至8頁、13至27頁、99至
      131頁、251至252頁、255至256頁）。惟依上開房屋稅、
      地價稅收據納稅義務人為張雲驤、李淑貞；自備款繳款書
      、代辦費繳款書繳款人為張雲驤；系爭不動產放款繳納單
      、天然氣、水電、網路、管理費用收據收件人均為李淑貞
      ，實無從認定上開費用確為原告所繳付，尚難僅以上開明
      細資料遽認有甲、乙契約之借名登記關係存在，且原告為
      系爭不動產之所有權人等節。原告雖主張系爭貸款係由其
      將款項匯入李淑貞所有帳戶之款項所繳付等語，並提出其
      所有郵局帳戶明細及李淑貞所有土地銀行帳戶存簿明細為
      憑（本院卷一231 至250 頁），然匯款原因多端，亦難僅
      以上開匯款金流資料，遽認原告所匯入款項即係供繳納系
      爭貸款之用。又原告另以系爭不動產為其占有使用並保管
      所有權狀為由，主張其為實際所有權人，然被告辯稱原告
      與張亞卿、張亞祥假借看顧系爭不動產名義，占有系爭不
      動產及所有權狀等語，並爭執原告得否有權占有系爭不動
      產及所有權狀，則原告是否以實際所有權人身分占有使用
      系爭不動產，並保管所有權狀，亦非無疑。而審酌張雲驤
      、李淑貞分別為6年、17年出生，92年間已分別為86歲、7
      5歲乙情，則被告稱：張雲驤、李淑貞於92年間因年事已
      高、健康狀況不佳，為就醫方便，委由原告代辦系爭不動
      產交屋後，自92年至109年間（張雲驤則於94年間死亡）
      均居住於被告張渝生、張麗君家中等語，應屬可信。從而
      自難逕以原告占有使用系爭不動產並保管所有權狀等情，
      為原告有利之認定。原告復未舉出其他事證以實其說，是
      原告主張其與李淑貞間就系爭不動產具有借名登記法律關
      係，即難認可採。本件既無證據可資證明原告與李淑貞間
      就系爭不動產存在借名登記契約之法律關係，則原告主張
      其與李淑貞間就系爭不動產所成立之借名登記契約，自張
      李淑貞死亡時已消滅，原告自得請求被告將系爭不動產所
      有權移轉登記予原告，即屬無據。
五、綜上所述，原告依民法第759 條、第179 條、第1148條第1
    項前段規定，請求被告將系爭不動產所有權移轉登記予原告
    ，為無理由，應予駁回。
六、本件事證已臻明確，原告其餘攻擊防禦方法及所提證據，經
    本院斟酌後，核與判決不生影響，爰不逐一論述。
七、訴訟費用負擔之依據：民事訴訟法第78條。
中　　華　　民　　國　　110 　年　　12　　月　　22　　日
                  民事第二庭    法　官　林其玄
上列正本證明與原本無異。
如對本判決上訴，須於判決送達後二十日內向本院提出上訴狀。
如委任律師提起上訴者，應一併繳納上訴審裁判費。
中　　華　　民　　國　　110 　年　　12　　月　　27　　日
                                書記官　謝宛橙

附表     土地 坐落 區段 地號 面積（平方公尺） 權利範圍  桃園市中壢區自立段 825 30,043.00  100000分之105 建物 坐落 區段 建號 面積（平方公尺） 權利範圍  桃園市中壢區自立段 7160  總面積：100.96  層次面積：100.96 陽台面積：13.11  1分之1  門牌號碼：桃園市○○區○○○街00號9 樓